最高法院刑事判決　　　　　　　一○○年度台上字第三九四號
上　訴　人　台灣高等法院高雄分院檢察署檢察官
被　　　告　楊政賢
上列上訴人因被告違反毒品危害防制條例案件，不服台灣高等法
院高雄分院中華民國九十八年九月二十四日第二審判決（九十八
年度上訴字第一○七四號，起訴案號：台灣高雄地方法院檢察署
九十七年度偵字第二七六一一號），提起上訴，本院判決如下：
    主  文
上訴駁回。
    理  由
按刑事訴訟法第三百七十七條規定，上訴於第三審法院，非以判
決違背法令為理由，不得為之。是提起第三審上訴，應以原判決
違背法令為理由，係屬法定要件。如果上訴理由書狀並未依據卷
內訴訟資料，具體指摘原判決不適用何種法則或如何適用不當，
或所指摘原判決違法情事，顯與法律規定得為第三審上訴理由之
違法情形，不相適合時，均應認其上訴為違背法律上之程式，予
以駁回。本件檢察官上訴意旨略以：(一)原審審判長於審判期日，
始終未將所謂「Clark's Isolation and Identification of Dr
ugs 」一書及行政院衛生署管制藥品管理局民國九十五年二月二
日管檢字第○九五○○○一六四九號函文，依法宣讀、告以要旨
或交付閱覽，其函文實際記載內容如何，依卷附證據資料所示，
均付諸闕如。原判決有理由不備及依法應於審判期日調查之證據
未予調查之違法。(二)證人蔡采秀於第一審法院審理時證稱：「曾
經向被告買過三次甲基安非他命，第三次是九十六年八月一日在
高雄市○○街六五號門口，向被告買新台幣（下同）四千元之安
非他命」等語綦詳。則蔡采秀已就向被告購買甲基安非他命之時
間、地點、數量結證屬實，對於被告販賣甲基安非他命前後相互
歧異之證述均已明確交代，自不得執其曾為相互歧異之證述而否
定其證言之憑信性。且經警採集蔡采秀之尿液檢驗結果，呈甲基
安非他命之陽性反應，可證蔡采秀所述向被告購毒施用，信而有
徵。原判決僅憑蔡采秀前後不一之證述，即遽為有利於被告之論
斷，其採證難謂符合證據法則，併有判決理由不備之違法云云。
惟查：證據之取捨及證明力之判斷，俱屬事實審法院自由裁量判
斷之職權，此項職權之行使，倘不違背客觀存在之經驗法則或論
理法則，即無違法可言，觀諸刑事訴訟法第一百五十五條第一項
規定甚明，自無由當事人任意指摘為違法，而資為上訴第三審適
法理由之餘地。又刑事訴訟新制採行改良式當事人進行主義後，
檢察官負有實質舉證責任，法院僅立於客觀、公正、超然之地位
而為審判，雖有證據調查之職責，但無蒐集被告犯罪證據之義務
，是倘檢察官無法提出證據，以說服法院形成被告有罪之心證，
即應為被告無罪之諭知，俾落實無罪推定原則，此觀諸刑事訴訟
法第一百五十四條第一項、第二項、第一百六十一條第一項、第
二項及第三百零一條第一項規定即明，自無許檢察官未確實盡其
舉證責任，反指法院不積極蒐集被告罪證，存有證據調查未盡之
違法，而執為第三審上訴之適法理由。以販賣毒品罪而言，刑責
甚重，其相對立之買受毒品施用者，基於刑事政策之考量，倘能
供出毒品來源，因而查獲其他正犯或共犯者，應依毒品危害防制
條例第十七條第一項規定減輕或免除其刑。是為圖減免刑責而誣
指他人者，並非事理之所無。從而，專以買受毒品者之指述，作
為認定他人販賣毒品犯罪之證據，而乏其他補強證據，或所謂之
補強證據證明力客觀上尚嫌薄弱者，應認該買受毒品者之指證真
實性，猶然非無合理懷疑之餘地，既不能排除此項合理懷疑，祇
能依憑「罪證有疑，利歸被告」之原則，而為被告無罪之判決。
本件原判決對蔡采秀所陳，如何反覆不一，不足為被告被訴於九
十六年八月一日販賣甲基安非他命予蔡采秀之佐證（見原判決理
由三之(一)(二)）；另蔡采秀所言其向被告購入之一點八公克甲基安
非他命，由其與男友二人一次即施用完畢云云，如何超過人體對
安非他命之耐受度劑量，所述顯難信實（見原判決理由三之(三)）
；九十六年五月十六日及同月二十四日之行動電話通訊監察譯文
，如何不得援引為本案不利於被告之證據（見原判決理由三之(四)
），及第一審關於被告於九十六年八月一日販賣甲基安非他命部
分之判決如何有不當，應撤銷改判等情，均已依據卷內資料，予
以說明。且查行政院衛生署管制藥品管理局九十五年二月二日管
檢字第○九五○○○一六四九號函（附於本院卷）確已載明：「
經查Clark's Isolation and Identification of Drugs 第二版
文獻資料，……，安非他命的使用劑量為每天使用二十至一百毫
克。正常人之安非他命（安非他命硫酸鹽）之最低致死劑量為二
百毫克，若單次施用超過該劑量，即有致命之可能。」等旨，而
稽之卷證，被告原審辯護人於原審即已提出載明上述函文內容之
準備書狀為被告辯護，並據以主張蔡采秀之證詞並非可採。而該
準備書狀並當庭由檢察官簽收，有該準備書狀在卷可稽（見原審
卷第三七、三九、四○頁），顯然檢察官於原審即已得悉被告所
為之上述抗辯。原審於審判期日未就上開函文向當事人宣讀或告
以要旨，其踐行之訴訟程序固有瑕疵，但上開函文之內容，檢察
官於原審審理時既已知悉，即得聲請調查該項證據，依法進行辯
論，不影響其訴訟上攻擊權之行使；而本件既諭知被告無罪，上
開函文未向被告宣讀及告以要旨，對被告並無不利益，顯於判決
本旨不生影響，不得執為上訴第三審之適法理由。況縱認該函文
有如檢察官所指未向當事人宣讀或告以要旨之違法，然本件除去
該部分證據，仍不得單憑蔡采秀先後不一之片面指述，而為被告
不利之認定，亦即不影響於原判決之主旨，不能認原判決違背法
令。至蔡采秀之尿液檢驗結果，雖呈甲基安非他命之陽性反應，
但僅足證明蔡采秀有施用毒品甲基安非他命，尚難逕認被告販賣
。是原審就檢察官所舉證據予以綜合判斷，仍無從排除合理懷疑
而形成被告有罪之確切心證，應認檢察官所舉證據尚嫌不足。原
判決因而撤銷第一審關於被告販賣甲基安非他命予蔡采秀部分之
科刑判決，改判諭知被告無罪（被告被訴販賣甲基安非他命予王
琳部分，已經第一審判決無罪確定）。所為之證據取捨及證明力
判斷，俱有各訴訟資料在卷可稽，自形式上觀察，並不違背客觀
存在之經驗法則或論理法則。檢察官上訴意旨置原判決已明白論
斷之事項於不顧，就屬原審證據取捨、判斷證明力之職權適法行
使，專憑己意指摘為違法，且猶為單純之事實爭議，不能認為適
法之第三審上訴理由。依上說明，應認其上訴為違背法律上之程
式，予以駁回。
據上論結，應依刑事訴訟法第三百九十五條前段，判決如主文。
中    華    民    國  一○○  年    一    月   二十   日
                      最高法院刑事第八庭
                          審判長法官  花  滿  堂  
                                法官  黃  正  興  
                                法官  洪  昌  宏  
                                法官  徐  昌  錦  
                                法官  王  聰  明  
本件正本證明與原本無異
                                      書  記  官  
中    華    民    國  一○○  年    一    月  二十四  日
                                                       s